臺灣桃園地方法院刑事判決　　　　　　　　　　　　八十九年度易字第二二三號
　　公　訴　人　臺灣桃園地方法院檢察署檢察官
　　被　　　告　乙○○
　　選任辯護人　陳純仁律師
右揭被告因違反醫師法等案件，經檢察官提起公訴（八十七年度偵字第一八○五三號
），本院判決如左：
    主  文
乙○○未取得合法醫師資格，擅自執行醫療業務，因而致人傷害，處有期徒刑壹年陸
月。未扣案之全方位超聲波美容儀壹台沒收。
被訴詐欺部分，無罪。
    事  實
一、乙○○明知自己係美容技術士，並未取得合法醫師資格，於民國八十七年九月二
    十日，在桃園縣桃園市○○路八十五號其所經營之「天芳國際美容機構」，以「
    美容顧問黃雅姿老師」之名號，為甲○○美容護膚時，竟宣稱以「全方位超聲波
    美容儀」可為人百分之百除斑，並標榜自己係全國唯一採用「自然回春更膚術」
    ，遊說甲○○接受去除顴骨斑，並向甲○○宣稱除斑後需配合「活膚霜」、「美
    白潔膚霜」、「面皰精華霜」、「生膚霜」、「天芳緊膚沐浴乳」、「天芳健美
    茶」、「黑斑用膠囊」、「天芳何健茶」、「天芳麗容茶」等產品外敷內服，方
    會有效，使甲○○因而應允，乙○○即基於概括之犯意，先於同年九月二十日在
    上址「天芳國際美容機構」為甲○○從事先塗抹保養品，再以全方位超聲波美容
    儀去除顴骨斑之醫療行為，甲○○並另購「活膚霜」「美白潔膚霜」「面皰精華
    霜」「生膚霜」等產品配合使用。惟於除斑二日後之同年九月二十二日，甲○○
    之顴骨部位開始潰爛、長膿、結痂，伊向乙○○提出質疑，乙○○諉稱此乃體內
    毒素由傷口排出之正常現象，並允諾即日起，免費為甲○○治療傷處，是乙○○
    乃基於承前之概括犯意，自八十七年九月二十二日起，至同年十月二十九日止，
    在同址以刀片或細針切刺甲○○之除斑傷處讓膿流出，再塗抹面皰精華液、生膚
    霜等，並以剪刀修剪除斑傷口之結痂，為甲○○從事治癒除斑傷口之醫療行為。
    然因未見好轉，甲○○乃於八十七年十月十五日赴醫診治後，始發現自己受有右
    臉頰感染性傷口之傷害，至同年十一月三日時，醫師診斷之病狀則為「右顴骨處
    疤痕約３、５×３公分，左顴骨處數個散在性疤痕，最大為１×０、五公分，疤
    痕處為恢復為正常皮膚的膚色及質地」，嗣並已造成左、右臉頰化學性傷害合併
    疤痕攣縮（左側３×２公分、右側５×４公分）。
二、案經甲○○告訴台灣桃園地方法院檢察署檢察官偵查起訴。
    理  由
壹、有罪部分：
一、訊據被告乙○○對於先塗抹保養品，再以「全方位超聲波美容儀」為告訴人甲○
    ○淡化顴骨斑，及推薦告訴人購買前揭產品使用以配合淡化斑點之事實固不諱言
    ，惟矢口否認有何違反醫師法之犯行，辯稱：「全方位超聲波美容儀」之使用方
    法，係運用機器振動所產生之波數，碰觸皮膚表面，促進新陳代謝，未深入皮膚
    ，故非醫療行為，且其未以刀片、細針切刺告訴人之除斑傷處讓膿流出，更未以
    剪刀修剪告訴人除斑傷口之結痂云云。惟查：
（一）右揭犯罪事實，業據告訴人指訴綦詳，其中就告訴人所指訴：「．．．化膿時
      ，她（指被告）拿面皰精華液點後，再擦抹生膚霜，美白潔膚霜是洗面之用」
      等語，經核與被告當庭所供陳：「（問：治療程序？）先用美白潔膚霜洗後，
      再用精華液點，再抹生膚霜，三種養生茶是排毒之用，膠囊是調整內分泌之用
      」等語相符合（參見台灣桃園地方法院檢察署八十七年度偵字第一八○五三號
      偵查卷第十九頁）。並有被告之名片、天芳國際美容機構客戶美容資料卡、白
      皮膚科診所八十七年十月十五日之診斷證明書、臺灣省立桃園醫院八十七年十
      月三日之診斷證明書、敏盛綜合醫院八十七年十一月二十七日之診斷證明書、
      、敏盛綜合醫院病歷、告訴人除斑前後之相片各一份在卷可稽。
（二）告訴人以包期之方式，與被告約定接受十二次護膚，費用為一萬六千元，費用
      並分三次於九月十日繳清，而被告為告訴人所進行之第一次至七次之護膚，日
      期分別為八十九年九月二、四、八、十、十四、十八及二十日，惟第八次之護
      膚則係與第七次相隔一個月有餘之八十七年十月二十七日，此有天芳國際美容
      機構客戶美容資料卡影本一份在卷可考，且為被告所不爭執，以雙方原約定十
      二次護膚為交易單位及前七次之護膚之間隔均為二至四日左右之情以觀，被告
      於上開一月多之間隔未替告訴人進行護膚，顯係出於意料外之原因，而足認告
      訴人所稱於八十七年九月二十日除斑後二日，因臉部已有傷口，於傷口痊癒前
      已不再護膚，直到十月二十七日時，因傷口已完全結疤，才再續做護膚乙節屬
      實。
（三）又被告於偵訊中陳稱：「（問：十月二十七、八、九日去妳有傷口？）有的，
      我幫她擦沒傷部分」，並於審理中補充：「．．．當時她躺著，我用毛巾幫她
      處理。我有叫她去醫院看診」云云（參上開偵查卷第二十頁及本院九十一年五
      月二十九日審理筆錄），而依卷內所附告訴人除斑後之照片所示，伊臉上之傷
      痕面積非小，以告訴人當時之狀況，實無就其餘部位護膚之必要，況被告亦深
      知若於告訴人臉上有傷口之情形下幫告訴人護膚將致生糾紛，此由上開被告要
      告訴人前往就醫之辯解可知，是被告於八十九年十月二十七日、二十八日、二
      十九日連續三日仍為告訴人護膚，實有違常理，可信告訴人所稱：因臉上之傷
      口是被告造成，要其負責等語屬實。
（四）被告雖辯稱：其未以刀片、細針切刺告訴人之除斑傷處讓膿流出，更未以剪刀
      修剪告訴人除斑傷口之結痂云云，惟告訴人係於除斑後之第二日即八十七年九
      月二十二日除斑部位即發生變化，被告竟於同年十月一日仍販售告訴人「天芳
      緊膚沐浴乳」「天芳健美茶」「黑班用膠囊」「天芳保健茶」「天芳麗容茶」
      等產品，且被害人自同年九月二十二日至同年十月二十九日止亦數度至被告店
      內，有告訴人之前開客戶美容資料卡一紙在卷可稽，且為被告所自承，衡情倘
      被告未向告訴人誑稱係屬正常現象，而允諾為渠治療傷處，使告訴人相信其有
      治癒能力，則告訴人焉有遲至將近一個月後即同年十月十五日方至醫院求診，
      並於受傷後猶購置前開產品使用，是被告上開所辯不足採信。至此，足認告訴
      人之指訴洵屬信而有據。
（五）按所謂「醫療行為」，係指凡以治療、矯正或預防人體疾病、傷害、殘缺為目
      的，所為之診察、診斷及治療，或基於診察、診斷結果，以治療為目的，所為
      之處方、用藥、施術或處置等行為之全部或一部。被告既然曾以刀片、細針、
      剪刀為被害人治療除斑傷處，此舉自屬醫療行為；另觀之被告庭呈「全方位超
      聲波美容儀」之簡介，功能有四：(1)洗淨效果、(2)溫熱效果、(3)導入效果、(4)
      振盪效果，每項功能除對於皮膚表皮及皮下深層組織之療效有詳細說明外，並
      列有超聲波醫學美容療程參考表，亦即藉由此儀器，可達治療、矯正或預防皮
      膚表皮及皮下深層組織缺陷之目的，是上開儀器雖僅碰觸皮膚表面，未深入皮
      膚，惟透過機器振動所產生之波動，具有穿透力，此猶如以雷射光或超音波為
      人治病之醫療行為，是被告以上開儀器為被告去除顴骨斑，確屬醫療行為無訛
      ，況被害人之除斑部位確實因此潰爛、長膿、結痂，益證被告藉「全方位超聲
      波美容儀」為告訴人除斑之行為，確屬深入告訴人皮下深層組織除去黑色素之
      醫療行為，彰彰明甚。
（六）本案經送醫事審議委員會鑑定，其意見為：「一、依據本署藥物食品檢驗局一
      至九檢體（按，指如事實欄所示之活膚霜等產品）之檢驗結果，其成分不明，
      有部分指向『去除黑斑、美白』等用途，而病患所罹患之病灶部位，為本國中
      年婦女最多見之顴骨斑（Ｚｙｇｏｍａｔｉｃｍｅｌａｓｍａ），由此可見有
      醫療行為之意圖。二、診斷書二張均示為『炎性疤痕』而來治療，惟缺乏使用
      檢體之過程及說明。一般推論為(1)任何『化妝品』均可能引起接觸性過敏，但
      可適時治療；無適當治療或過度治療，會引起更嚴重反應，以致發炎化膿形成
      疤痕。(2)『檢體』（化妝品、保養品）使用無過敏情形，但在使用時，如加用
      物理性操作，如蒸氣、熱氣、冷敷、電導、加磨砂劑或吸引等，即有可能引起
      炎症之反應，再加上治療不當即會引起疤痕。」；「以化學藥品除斑，刀片、
      剪刀及針頭將傷口劃破取膿，均屬醫療行為」，而同於本院上開之認定，有行
      政院衛生署衛署醫字第０八九０００九八０一號函附之醫事審議委員會鑑定書
      一份在卷足佐。
（七）而依辯護人之聲請，本院向敏盛綜合醫院、台灣省立桃園醫院所調取之告訴人
      病歷資料，於八十七年十一月二日前並無告訴人於皮膚方面疾病之相關記載。
      至於告訴人在桃新醫院之病歷紀錄，告訴人雖有於八十七年九月七日因全身性
      濕疹及單純皰疹而前往該院就診，惟此尚與告訴人顴骨斑部分無涉；又在本案
      發生前之病歷固可證明告訴人有慢性肝炎及皮膚方面之疾病，然顯與告訴人於
      本案所受之兩頰化學性傷害無何關連。另告訴人固有於八十七年五月四日至同
      年十一月九日間，四次前往詩威特國際美容機構消費，惟所為係「護臂」，並
      無臉部護膚等相關保養，於八十七年十一月十九日則係購買肌膚霜，此有該機
      構提供之消費明細一紙在卷可憑。是本院尚難憑上開資料，而採信辯護人所為
      告訴人前開之傷害與被告無關之辯解。
    綜上，被告確有醫療行為，並致告訴人受有如事實欄所示之傷害，而告訴人之受
    有傷害，與被告之醫療行為間，復有相當因果關係，此亦有上開醫事審議委員會
    之鑑定書在卷可參，是本件事證已臻明確，被告犯行堪予認定。
二、按醫師法業於九十一年一月十六日修正公布，並於九十一年一月十八日生效施行
    ，修正前之醫師法第二十八條第一項規定：「未取得合法醫師資格，擅自執行醫
    療業務者，處一年以上三年以下有期徒刑，得併科新台幣三萬元以上十五萬元以
    下罰金，其所使用之藥械沒收之。但合於左列情形之一者，不在此限：一、在中
    央衛生主管機關認可之醫院，於醫師指導下實習之國內醫學院、校學生或畢業生
    ；二、在醫療機構於醫師指示下之護士、助產士或其他醫事人員；三、合於第十
    一條第一項但書規定者；四、臨時施行急救者。犯前項之罪因而致人傷害或死亡
    者，應依刑法加重其刑至二分之一，並負損害賠償之責。」，修正後之醫師法第
    二十八條規定：「未取得合法醫師資格，擅自執行醫療業務者，處六個月以上五
    年以下有期徒刑，得併科新台幣三十萬元以上一百五十萬元以下罰金，其所使用
    之藥械沒收之。但合於左列情形之一者，不罰：一、在中央主管機關認可之醫療
    機構，於醫師指導下實習之醫學院、校學生或畢業生；二、在醫療機構於醫師指
    示下之護理人員、助產人員或其他醫事人員；三、合於第十一條第一項但書規定
    ；四、臨時施行急救。」，修正後之醫師法第二十八條第一項將法定最高刑度提
    高為五年以下有期徒刑，顯較修正前之法定最高刑度三年有期徒刑為高，至於第
    二項則刪除，而本件之比較新舊法，應以舊法即醫師法第二十八條第一項、第二
    項之罪刑，與修正後之醫師法第二十八條及刑法第二百八十四條第二項之罪刑相
    比較，經綜合比較新舊法適用之結果，自應依刑法第二條第一項前段以適用修正
    前之醫師法第二十八條第一項、第二項之規定，較有利於被告。核被告所為，係
    犯修正前醫師法第二十八條第一項前段之罪。其因而致人傷害，應依該法條第二
    項之規定加重其刑。又醫師法第二十八條第一項所謂「業務」，係指以繼續之意
    思，反覆實行同種類行為為目的之社會活動，當然包含多數行為，被告對於告訴
    人多次執行醫療業務，係執行一個醫療業務，屬繼續犯之一種，僅構成一罪。爰
    審酌被告非法執行醫療業務對一般接受美容護膚服務之消費者所生之危害、其於
    本件造成告訴人之傷害程度、其之犯罪手段、犯罪後態度等一切情狀，量處如主
    文所示之刑。
三、未扣案之全方位超聲波美容儀一台，係被告違法執行醫療業務所用之器械，且為
    被告所有，業據其供陳在案，應依醫師法第二十八條第一項中段，宣告沒收。至
    於扣案之「活膚霜」、「美白潔膚霜」、「面皰精華霜」、「生膚霜」、「天芳
    緊膚沐浴乳」、「天芳健美茶」、「黑斑用膠囊」、「天芳何健茶」、「天芳麗
    容茶」，雖係被告所有，然係被告所提出供本院送鑑定之證物，並非被告犯本罪
    所用之物，又非違禁物，與刑法第三十八條所定沒收之要件尚有未合，自無從對
    之宣告沒收，附此敘明。
貳、無罪部分：
一、公訴意旨另以：被告乙○○，於八十七年九月二十日，在桃園縣桃園市○○路八
    十五號其所經營之「天芳國際美容機構」，為告訴人甲○○美容護膚時，竟宣稱
    以「全方位超聲波美容儀」可為人百分之百除斑，並標榜自己係採用自然回春更
    膚術，遊說告訴人接受去除顴骨斑（違反醫師法部分，論罪科刑如前）；被告另
    意圖為自己不法之所有，明知「活膚霜」「美白潔膚霜」「面皰精華霜」「生膚
    霜」「天芳緊膚沐浴乳」「天芳健美茶」「黑班用膠囊」「天芳保健茶」「天芳
    麗容茶」等產品，均係外包裝標示成分與實際成分不符之產品，竟向告訴人詐稱
    除斑後需配合前揭產品外敷內服，方會有效，使告訴人信以為真，誤認被告確有
    去除顴骨斑之能力，因而應允，並另購「活膚霜」「美白潔膚霜」「面皰精華霜
    」「生膚霜」等產品配合使用。迄八十七年十月一日丙○○再向甲○○訛稱購買
    「天芳緊膚沐浴乳」「天芳健美茶」「黑班用膠囊」「天芳保健茶」「天芳麗容
    茶」等產品配合使用，更可迅速使臉上傷口復原，使告訴人再次陷於錯誤，因而
    購買使用，嗣未見好轉，告訴人赴醫診治後，始發現自己受有右臉頰感染性傷口
    、全身性皮膚過敏等傷害，並已造成左、右臉頰化學性傷害合併疤痕攣縮（左側
    ３×２公分、右側５×４公分），因認被告另涉刑法第三百三十九條第一項之詐
    欺取財罪嫌云云。
二、按犯罪事實，應依證據認定之，無證據不得推定其犯罪事實；又不能證明被告犯
    罪者，應諭知無罪之判決，刑事訴訟法第一百五十四條、第三百零一條第一項分
    別定有明文。次按刑事訴訟法上所謂認定犯罪事實之證據，係指足以認定被告確
    有犯罪行為之積極證據而言，該項證據自須適合於被告犯罪事實之認定，始得採
    為斷罪資料。如未能發現相當證據，或證據不足以證明，自不能以推測或擬制之
    方法，以為裁判之基礎。又刑事訴訟上證明之資料，無論其為直接或間接證據，
    均須達於通常一般之人均不致有所懷疑，而得確信其為真實之程度，始得據為有
    罪之認定，若其關於被告是否犯罪之證明未能達此程度，而有合理性懷疑之存在
    ，致使無從形成有罪之確信，根據「罪證有疑，利於被告」之證據法則，即不得
    遽為不利被告之認定，此分別有最高法院二十九年上字第三一○五號、四十年臺
    上字第八六號、七十六年臺上字第四九八六號判例可資參照。公訴人認被告有前
    揭罪嫌，無非係以前開產品經送鑑驗後，均未檢測出外包裝標示之成分，有行政
    院衛生署藥物食品檢驗局八十九年五月四日藥檢壹字第八九０五九００號、八十
    九年六月十九日藥檢壹字第八九０七三四二號檢驗成績書二份在卷可稽，是被告
    明知告訴人外敷內服後並無如其所聲稱之效果，竟趁機向告訴人謊稱推銷，使告
    訴人陷於錯誤，因而以逾萬元之價額購買前揭產品，為主要論據。訊據被告堅決
    否認右揭犯行，辯稱：上開產品均係向合法廠商購買，沒有詐欺等語。經查：
（一）如事實欄所示之產品，經送行政院衛生署藥物食品檢驗局鑑定結果，均未檢出
      該局八十八年三月二十四日藥檢壹字第八八０二四七八號檢驗成績書上所列之
      各成份，無法判定是否屬藥事法所稱之禁藥、偽藥及化粧品衛生管理條例所稱
      含有醫療或毒劇藥品之化粧品，有該局衛署藥字第八九００五五九七號函、第
      八九０三二六五四號函各一份在卷可按，是依卷內之鑑定報告，尚無從得出上
      開產品之成份與外包裝標示不符之結論，而本院於審理中再送鑑定，仍無法檢
      出該產品成份是否與外包裝標示相符，僅可得知前開產品有無含禁止、管制或
      劇毒之成份如上述。
（二）再者，一般化妝品、保養品之效果，本即有因個人膚質、體質之差異而不同之
      現象，商品販售者於銷售該等化妝品、保養品時，對於其效果固常有誇大之宣
      傳，惟尚難僅以消費者於使用後未發生期待之效果即遽認有詐欺之情形。
    是本件被告所售予告訴人之上開產品，既無法證明有成份與外包裝不符之情形，
    又無從證明是否未具被告所稱之美白、改養體（膚）質之效果，則本件即難認被
    告有以何詐欺之方法，使告訴人陷於錯誤而購買上開產品，而遽以刑法第三百三
    十九條第一項之詐欺取財罪相繩。此外復查無其他積極證據足認被告確有公訴人
    所指之犯行，揆諸前開說明，自應為被告此部分無罪之諭知。
據上論斷，應依刑事訴訟法第二百九十九條第一項前段、第三百零一條第一項，修正
前醫師法第二十八條第一項前段、中段、第二項，刑法第十一條前段、第二條第一項
前段，判決如主文。
本案經檢察官何祖舜到庭執行職務。
中      華      民      國    九十一    年      六      月     十二     日
                          臺灣桃園地方法院刑事第一庭
                              審判長法  官   吳爭奇
                                    法  官   胡芷瑜
                                    法  官   范明達
右正本證明與原本無異。
如不服本判決，應於判決送達後十日內向本院提出上訴狀( 應附繕本 )，上訴於
臺灣高等法院。
                                    書記官   孫立文
中        華        民        國   九十一   年   六   月    十七    日
附論罪科刑依據之法條：
醫師法第二十八條
未取得合法醫師資格，擅自執行醫療業務者，處一年以上三年以下有期徒刑，得併科
新台幣三萬元以上十五萬元以下罰金，其所使用之藥械沒收之。但合於左列情形之一
者，不在此限：
一  在中央衛生主管機關認可之醫院，於醫師指導下實習之國內醫學院、
    校學生或畢業生。
二在醫療機構於醫師指示下之護士﹑助產士或其他醫事人員。
三  合於第十一條第一項但書規定者。
四  臨時施行急救者。
犯前項之罪因而致人傷害或死亡者，應依刑法加重其刑至二分之一，並負損害賠償之
責。
